臺灣臺中地方法院民事判決　九十二年度簡上字第四二八號
　　上　訴　人　甲○○
　　訴訟代理人　梁宵良律師
　　被　上訴人　乙○○
右當事人間債務人異議之訴事件，上訴人對於中華民國九十二年九月二十二日本院豐
原簡易庭九十二年度豐簡字第三六三號第一審判決提起上訴，本院於民國九十三年二
月二十日言詞辯論終結，判決如左：
    主  文
原判決廢棄。
被上訴人在第一審簡易之訴駁回。
第一、二審訴訟費用由被上訴人負擔。
    事  實
甲、上訴人方面：
一、聲明：求為廢棄原判決，駁回被上訴人在第一審簡易之訴。
二、陳述：除與原判決記載相同者，茲引用之外，補稱：
（一）被上訴人之弟即訴外人鍾信留將其所有坐落臺中縣豐原市○○段四三一號土地
      （以下簡稱四三一號土地）所有權移轉登記予上訴人，係為擔保債務之履行，
      並非用以抵償債務，此觀諸證人即承辦該土地過戶案件之郭昭於原審結證稱：
      鍾信留與上訴人委託其辦理上開土地過戶事宜時，並未提及成交價，亦未訂買
      賣契約，且該土地現仍由鍾信留占有使用，供作種菜、養雞及停車等用途等情
      即明。
（二）上訴人雖因鍾信留與其達成協議，願提供前揭土地作為擔保，且先行償還新臺
      幣（下同）八十萬元，而將由被上訴人所簽發、付款人為華南商業銀行豐原分
      行（以下簡稱華南商銀）、帳號000000000、發票日為民國九十一年
      一月十日、面額為四十萬元、支票號碼為ＦＣ0000000號之支票（以下
      簡稱系爭支票）交付鍾信留後，由鍾信留轉交被上訴人持向華南商銀辦理註銷
      退票記錄，惟上訴人從未免除鍾信留所負以系爭支票為擔保之四十萬元借款債
      務，退萬步言，縱認上訴人交付系爭支票予鍾信留，得認係免除上述四十萬元
      借款債務，惟被上訴人所負之票據債務，乃獨立於鍾信留所負該項借款債務而
      存在，上訴人既非親自交付系爭支票予被上訴人，自難認其已對被上訴人為免
      除系爭支票債務之意思表示。況上訴人於鍾信留取走系爭支票後，聲請本院向
      被上訴人核發九十一年度促字第三九一六八號支付命令（以下簡稱前開支付命
      令），被上訴人就該支付命令並未聲明異議，足見被上訴人亦明知上訴人未免
      除其就系爭支票應負之債務，則其以該票據債務已消滅為由提起債務人異議之
      訴，自無理由。
（三）強制執行法第十四條第一項後段所稱之「裁判」，係指經言詞辯論之裁判，不
      包括支付命令，債務人就已確定之支付命令，僅得依據同條第一項前段規定，
      以其確定後所發生足以消滅或妨礙債權人請求之事由，提起債務人異議之訴，
      至於該執行名義成立前已存在之異議事由，已因既判力而被阻卻，不能於債務
      人異議之訴再為主張。被上訴人於九十一年六月三日即收受本院前開支付命令
      ，倘上訴人確有免除其四十萬元支票債務之意思，自應於法定期間內聲明異議
      ，以阻止該支付命令之確定，惟其並未聲明異議，致該支付命令於九十一年六
      月二十三日確定，依據前揭說明，不問被上訴人是否知悉有上開異議事由之存
      在，均應受該執行名義之拘束。
三、證據：除援用第一審所提證據外，補提陳計男著強制執行法釋論第二二０頁內容
    、楊與齡著強制執行法論第二四四頁內容、張登科著強制執行法第一六一頁內容
    、耿雲卿著強制執行法釋義上冊第二四二、二四三頁內容及陳榮宗著強制執行法
    第一六一頁內容（以上均為影本）各一份為證。
乙、被上訴人方面：
一、聲明：求為判決駁回上訴。
二、陳述：除與原判決記載相同者，茲引用之外，補稱：被上訴人之弟鍾信留因與上
    訴人達成協議，於九十一年五月二十七日前之一或二日，自上訴人處取回系爭支
    票，則系爭支票債務自該日起即已消滅。被上訴人於同年六月三日收受上訴人向
    本院聲請核發之前開支付命令後，雖未聲明異議，致該支付命令因而確定，惟被
    上訴人就該確定支付命令，依據民事訴訟法第四百九十六條第一項但書規定，無
    法提起再審，則為免債權人雙重受償，自應類推適用強制執行法第十四條第一項
    後段規定，准許被上訴人提起債務人異議之訴，以資救濟，是原審判決之認事用
    法均無違誤，上訴人之上訴為無理由，應予駁回。
三、證據：除援用第一審所提證據外，補提最高法院七十六年度臺上字第五四六號民
    事判決要旨影本一份為證。
    理  由
一、本件被上訴人起訴主張：上訴人以被上訴人積欠其債務四十萬元為由，向本院聲
    請對被上訴人核發前開支付命令後，以該支付命令為執行名義，向本院聲請就被
    上訴人所有財產為強制執行，經本院九十二年度執字第一八０八０號執行事件（
    以下簡稱訟爭執行事件）受理，惟被上訴人已於九十一年五月間清償債務，且於
    該月二十七日前一或二日，自上訴人處取回表彰其債權之系爭支票，並於同年月
    二十七日持該支票至華南商銀辦妥「退票清償贖回註記」，上訴人卻仍以前開支
    付命令為執行名義，向本院聲請對被上訴人所有財產為強制執行，自非合法，爰
    依強制執行法第十四條之規定提起債務人異議之訴。上訴人則以：被上訴人與其
    弟鍾信留於九十一年五月間，分別積欠上訴人債務四十萬元及七百零二萬三千元
    ，上訴人因而於同年月十三日向本院聲請對被上訴人及鍾信留核發前開支付命令
    。鍾信留於接獲該支付命令後，於同年月下旬即邀上訴人至其位於臺中縣豐原市
    ○○路十二號之住處，協商債務解決事宜，二人原本達成協議，由被上訴人與鍾
    信留返還上訴人八十萬元，上訴人先將系爭支票交予被上訴人持向華南商銀註銷
    票據記錄，以維持被上訴人之票據信用，然被上訴人取得系爭支票後，並未依約
    與鍾信留清償八十萬元，上訴人遂與鍾信留另行協商，由鍾信留將四三一號土地
    所有權移轉登記予上訴人以擔保其所負債務，上訴人則俟鍾信留將債務清償完畢
    後，再將該筆土地所有權登記返還予鍾信留，然鍾信留僅給付八萬五千元後即未
    再清償分文，上訴人始因而持前開支付命令作為執行名義，聲請本院以訟爭執行
    事件，就被上訴人所有之財產為強制執行，是該執行事件所為之執行程序洵無違
    誤，被上訴人提起債務人異議之訴，並無理由等語，資為抗辯。
二、被上訴人主張：上訴人持有其簽發之系爭支票，因屆期提示未獲付款，向本院聲
    請對被上訴人核發前開支付命令，被上訴人於收受該支付命令後，未於法定期間
    內聲明異議，上訴人即持該確定支付命令為執行名義，聲請本院以訟爭強制執行
    事件，就被上訴人所有之財產為強制執行，系爭支票業經被上訴人於九十一年五
    月二十七日前一或二日取回，且於同年月二十七日向華南商銀申請辦理「清償贖
    回」註記；另上訴人抗辯鍾信留於九十一年八月二十日，將原為其所有之四三一
    號土地，以買賣為登記原因，移轉登記為上訴人所有等事實，業據兩造於原審分
    別提出前開支付命令確定證明書、支票及退票理由單、支票存款戶存款不足退票
    「清償贖回」註記申請單及土地登記謄本各一份為證，且經原審依職權調閱訟爭
    強制執行事件及前開支付命令案卷，暨向臺中縣豐原地政事務所調取鍾信留與上
    訴人申請辦理四三一號土地所有權移轉登記一案之相關文件查明屬實，復為兩造
    所不爭執，自堪信為真實。
三、被上訴人另主張：上訴人既將系爭支票交還被上訴人，被上訴人對上訴人就該支
    票所負之債務即已消滅，上訴人竟仍以該支票屆期經提示未獲付款為由，以前開
    支付命令作為執行名義，聲請本院以訟爭執行事件，對其所有之財產為強制執行
    ，該執行程序並非合法等語，則為上訴人所否認，並以前揭情詞置辯，從而本件
    應予審酌者，厥為：（一）被上訴人對上訴人所負債務已否消滅？（二）如上述
    債務業已消滅，被上訴人得否以之為由提起本件債務人異議之訴？經查：
（一）依證人即被上訴人之弟鍾信留於原審九十二年七月十四日言詞辯論期日證陳：
      伊係向被上訴人借用系爭支票後，向上訴人借款，伊共積欠上訴人七百多萬元
      ，嗣伊在上訴人之住處與上訴人約定，由伊於九十一年七月間，將其所有之四
      三一號土地過戶給上訴人，先將系爭支票取回，再抵扣伊所積欠之借款，上訴
      人稱該土地值一百八十餘萬元，惟當時未寫書面契約書，上訴人係因有此約定
      ，始於伊將過戶資料交給代書之同一日，將系爭支票交還予伊，由伊交予上訴
      人辦理註銷退票紀錄之手續（見原審卷第四十八頁），及證人即辦理鍾信留將
      四三一號土地所有權移轉登記予上訴人事宜之代書郭昭，於原審九十二年八月
      二十五日言詞辯論期日到庭結證稱：伊係於九十一年五月二十三日，受委託辦
      理鍾信留與上訴人就四三一號土地辦理所有權移轉登記一案，其二人曾為此事
      至伊之事務所，只告訴伊要辦理該筆土地過戶事宜，未談到成交價，亦未訂立
      買賣契約，該項登記申請資料上記載之買賣價金一百九十萬六千七百元，係依
      據上開土地九十年公告現值計算而得；伊在九十一年五月二十三日接受委託後
      ，即先辦理印鑑證明、農業使用證明書、使用分區證明書等文件，另於同年七
      月間申報土地增值稅，直到同年八月二十日始辦理上開土地所有權移轉登記手
      續。登記申請書上所載原因發生日期九十一年七月十五日係伊自行填載，目的
      係為避免送件太慢被罰等語（見原審卷第九十七頁），另被上訴人係於九十一
      年五月二十七日前一或二日取回系爭支票後，於同年二十七日至華南商銀辦理
      註銷退票紀錄等情綜合研判，被上訴人係因出借系爭支票予證人鍾信留，由鍾
      信留交付上訴人作為借款之擔保，而對上訴人負有給付系爭支票票款之債務，
      惟上訴人在九十一年五月二十三日前某日，與鍾信留達成協議，由鍾信留將四
      三一號土地所有權移轉登記予上訴人，上訴人則將系爭支票交還鍾信留，並以
      該筆土地依九十年度公告現值計算出之價值，扣除系爭支票面額後之餘額，抵
      扣鍾信留積欠上訴人之其餘債務，則系爭支票所擔保之四十萬元借款債務，既
      因上訴人與鍾信留間已另行達成以上開土地之價值抵償之合意，上訴人復將表
      彰其對被上訴人所享有票據權利之系爭支票交予鍾信留轉交被上訴人，堪認上
      訴人在與鍾信留就該支票所擔保之借款債務成立前述和解契約後，已免除被上
      訴人所負之系爭支票債務。上訴人雖抗辯：其係與鍾信留在九十一年五月下旬
      達成協議，由被上訴人與鍾信留各清償上訴人四十萬元後，始將系爭支票交由
      鍾信留轉交被上訴人註銷退票紀錄，以維護被上訴人之票據信用。然被上訴人
      取回系爭支票後，並未依約與鍾信留清償八十萬元，其始於同年七月中旬再與
      鍾信留協商，由鍾信留將四三一號土地所有權移轉登記予上訴人，作為其所負
      借款債務之擔保，俟鍾信留將欠款清償完畢後，上訴人再將該土地返還登記予
      鍾信留，故鍾信留並非以移轉上開土地之所有權作為清償債務之方式，伊亦非
      因鍾信留此舉而交還系爭支票等情，惟為被上訴人所否認，且上訴人上開主張
      ，與證人鍾信留於原審前揭言詞辯論期日陳稱：伊不曾與上訴人協議，由伊與
      被上訴人先各償還四十萬元，因伊當時已經破產，無資力清償等語（見原審卷
      第四十八頁），顯有出入，另由證人郭昭上開證言及被上訴人取回系爭支票之
      日期觀之，上訴人與鍾信留應早在九十一年五月二十三日前，即已協議由鍾信
      留將四三一號土地過戶予上訴人，上訴人則在與鍾信留達成上述合意未久，即
      將系爭支票交還鍾信留，足見上訴人交還系爭支票，與其取得四三一號土地所
      有權之移轉登記間，確有密切關聯，再者，鍾信留倘欲以四三一號土地作為其
      對上訴人所負債務之擔保，大可以該筆土地為上訴人設定抵押權，無須逕將該
      土地所有權移轉登記予上訴人，徒增日後取回土地所有權之困擾，上訴人復未
      舉出其他證據，證明其係因與鍾信留間尚有其他協議，始交還系爭支票予鍾信
      留，或鍾信留僅係出於擔保債務之意思移轉四三一號土地所有權，則綜合前開
      調查證據之結果，鍾信留移轉上開土地所有權登記予上訴人之目的，乃以該土
      地之價值抵償系爭支票擔保之四十萬元及其他借款債務，應堪確認，從而，被
      上訴人所負之系爭票據債務，即因鍾信留與上訴人間之上述協議，及上訴人之
      交還系爭支票而消滅，上訴人所辯上情，尚非可採。
（二）被上訴人就系爭支票對上訴人所負債務既已消滅，本件次應探究者，即為被上
      訴人據此提起本件債務人異議之訴，是否有理由？按執行名義成立後，如有消
      滅或妨礙債權人請求之事由發生，債務人得於強制執行程序終結前，向執行法
      院對債權人提起異議之訴。如以裁判為執行名義時，其為異議原因之事實發生
      在前訴訟言詞辯論終結後者，亦得主張之，強制執行法第十四條第一項定有明
      文。又債務人對於支付命令未於法定期間提出異議者，支付命令與確定判決有
      同一之效力，復為民事訴訟法第五百二十一條所明定。是以，支付命令於異議
      期間屆滿後，不僅具有執行力，亦具有既判力。惟確定判決既判力之基準時，
      係以事實審言詞辯論終結時為準，故債權人如以裁判為執行名義時，依據前揭
      強制執行法第十四條規定，債務人亦得以發生於前訴訟言詞辯論終結後之異議
      事由，提起異議之訴。法院於核發支付命令前固未經言詞辯論，然當事人在法
      定異議期間屆滿前，本得不附理由提出異議，使支付命令失其效力，乃債務人
      竟不為異議，使支付命令生與確定判決同一之效力，則縱在異議期間內發生足
      以消滅或妨礙債權人請求之新事實或其他訴訟資料，亦係因可歸責於債務人之
      事由致未提出，從而自應生失權之效果。是以支付命令之既判力基準時，應以
      法定異議期間屆滿時為準，申言之，債務人對於支付命令，僅得以異議期間屆
      滿後所生之事由，提起債務人異議之訴。查本院係於九十一年五月二十一日核
      發前開支付命令，並於同年六月三日送達被上訴人，被上訴人在該支付命令於
      同年月二十六日法定異議期間屆滿（即二十日之法定期間，加計該支付命令送
      達至被上訴人位於臺中縣住處之三日在途期間）前並未提出異議之事實，為兩
      造所不爭執，復經原審調閱前開支付命令案卷查明無誤，則前開支付命令所表
      彰上訴人之系爭票據債權，雖於同年五月二十七日前之一至二日消滅，業如前
      述，然該項足以消滅上訴人請求之事由，既發生於前開支付命令法定異議期間
      屆滿前，揆諸前揭說明，應受前開支付命令既判力之拘束，則上訴人自不得執
      此為由，提起債務人異議之訴。被上訴人雖援引最高法院七十六年度臺上字第
      五四六號民事判決要旨：「確定支付命令之既判力，僅於法院發支付命令時之
      狀態而生，故依強制執行法第十四條但書之類推適用，以確定支付命令為執行
      名義時，其為異議原因之事實發生在發支付命令後者，亦得主張之」，主張其
      就前開支付命令，既無法提起再審，為免上訴人重複受償，應類推適用強制執
      行法第十四條第一項後段規定，准許被上訴人提起債務人異議之訴，以資救濟
      等語，然按確定判決既判力之基準時點，所以定於事實審言詞辯論終結時，乃
      因當事人在該時點前，得於訴訟程序中提出一切攻擊防禦方法；而支付命令在
      送達債務人後，至法定異議期間尚未屆滿之期間內，債務人本得提出異議，使
      支付命令失其效力而轉入訴訟或調解程序（倘調解未成立，仍轉為訴訟程序）
      ，而得於訴訟程序中提出各項攻擊防禦方法，是已賦與債務人充份之程序保障
      ，倘債務人竟未提出異議，坐令該支付命令確定，致生與確定判決同一之效力
      ，則債務人自應承受因怠於循法定途徑尋求救濟所招致之不利益。況且，強制
      執行法第十四條之債務人異議之訴，旨在使債務人對執行名義成立生效後，所
      發生足以消滅或妨礙債權人請求之事由，得提起訴訟，以排除該執行名義之執
      行力，惟未確定之支付命令，既不具備執行名義之要件，其執行名義尚未成立
      ，執行法院不得據以強制執行（最高法院八十一年臺抗字第一一四號判例意旨
      參照），申言之，支付命令係屬裁定性質，在法院核發後，未經宣示或送達前
      ，尚不發生民事訴訟法第二百三十八條所定，為該裁定之法院應受其羈束之效
      力，更不具備與確定給付判決相同之執行力，則上開最高法院判決意旨，認債
      務人對於僅經法院核發而法定異議期間尚未屆滿之支付命令，亦得提起債務人
      異議之訴，與上開條文之立法意旨殊有違背，顯非的論，是前述最高法院判決
      所持見解，為本院所不採。綜據上述，前開支付命令表彰之請求權，既在前開
      支付命令異議期間未屆滿前即已消滅，被上訴人本得依法就該支付命令聲明異
      議以尋求救濟，乃其怠於提出異議，任令該支付命令確定，則上述發生於該支
      付命令確定前之異議事由，應為該確定支付命令之既判力所及，從而被上訴人
      已不得執此為由，提起債務人異議之訴。
三、綜上所述，被上訴人對上訴人所負之系爭票據債務，雖因上訴人與訴外人鍾信留
    另行成立和解契約並交還系爭支票而歸於消滅，惟上訴人本得於本院核發前開支
    付命令後，於法定期間內提出異議，然其竟未提出異議，坐令該支付命令發生與
    確定判決同一之效力，揆諸前揭說明，其即不得執前開支付命令確定前所發生，
    足以消滅上訴人請求之事由，提起債務人異議之訴。從而，被上訴人依據強制執
    行法第十四條第一項後段規定提起本件訴訟，請求撤銷訟爭強制執行事件所為之
    強制執行程序，為無理由，不應准許。原審以被上訴人所負系爭票據債務消滅之
    時間，乃在本院核發前開支付命令後，為免上訴人因聲請強制執行結果而獲雙重
    受償，應類推適用強制執行法第十四條第一項後段規定，准許被上訴人提起執行
    異議之訴為由，為被上訴人勝訴之判決，自有未洽。上訴意旨指摘原判決不當，
    求予廢棄改判，為有理由，應由本院予以廢棄改判，如主文第二項所示。
四、本件事證已臻明確，兩造攻擊防禦及舉證，經核均與判決結果無影響，爰不分別
    斟酌論述，附此敘明。
五、據上論結，本件上訴為有理由，依民事訴訟法第四百三十六條之一第三項、第四
    百五十條、第七十八條，判決如主文。
中　　　華　　　民　　　國　　九十三　　年　　　三　　　月　　  十二　　日
                                      臺灣臺中地方法院民事第一庭
~B審判長法官　張惠立
~B法　　　官　王邁揚
~B法    　官　鍾啟煒
右正本證明與原本無異
本判決不得上訴。
中　　　華　　　民　　　國　　九十三　　年　　　三　　　月　　　十六　　日
~B法院書記官
